【裁判字號】    97,簡,563
【裁判日期】    971231
【裁判案由】    綜合所得稅
【裁判全文】
臺北高等行政法院簡易判決
                                       97年度簡字第563號
原      告  甲○○
被      告  財政部臺灣省北區國稅局
代  表  人  陳文宗（局長）
訴訟代理人  丙○○
上列當事人間因綜合所得稅事件，原告不服財政部中華民國97年
7 月11日台財訴字第09700311340 號訴願決定( 案號：第000000
00 號)，提起行政訴訟。本院判決如下：
    主  文
原告之訴駁回。
訴訟費用由原告負擔。
    事  實
一、程序說明：
    本件因屬稅捐課徵事件，其標的之金額為新臺幣( 下同）16
    ,080元，係在20萬元以下，依行政訴訟法第229 條第1 項第
    1 款、第2 項規定及司法院民國（下同）92年9 月17日（92
    ）院臺廳行一字第23681 號令，應適用簡易程序，本院並依
    同法第233 條第1 項規定，不經言詞辯論，逕行裁判。
二、事實概要：
    原告91年度綜合所得稅結算申報，原列報其所有坐落桃園縣
    龍潭鄉○○○段256 、259-4 及259-12地號3 筆土地( 下稱
    系爭土地) ，租賃所得63,687元，經被告初查核定256,750
    元，併課原告91年度綜合所得稅，核定綜合所得總額1,334,
    700 元，補徵應納稅額16,086元。原告不服，主張承租人乙
    ○○並未依照租賃契約支付租金，91年度已依龍佳高爾夫球
    練習場開立之扣繳憑單申報租賃所得63,687元，實際收到之
    租金與扣繳憑單相符云云，向被告申請復查，經被告審查後
    ，以原告將所有上開土地面積9,958 平方公尺，持分二分之
    一，持分面積合計4,979 平方公尺（1,506 坪）出租予乙○
    ○供龍佳高爾夫球練習場（負責人為乙○○）營業使用，有
    土地租賃契約書影本可稽，原查乃依該契約書核定租賃所得
    256,750 元，惟依該契約書第3 條約定前3 年（89年2 月1
    日至92年1 月31日）每台甲（2,934 坪），每年租金500,00
    0 元，全年租賃所得應為256,646 元（500,000 ×1,506/2
    ,934），應予追減與原核定租賃所得之差額104 元等為由，
    作成97年4 月23日北區國稅法二字第0970012312號復查決定
     (下稱原處分) 追減租賃所得104 元。原告仍表不服，提起
    訴願，遭決定駁回，遂向本院提起行政訴訟。
三、兩造聲明：
  (一)原告聲明求為判決：
    1.訴願決定及原處分(即復查決定)不利部分均撤銷。
    2.訴訟費用由被告負擔。
  (二)被告聲明求為判決：
    1.原告之訴駁回。
    2.訴訟費用由原告負擔。
四、兩造之爭點：
  (一)原告主張之理由：
    按所得稅法第14條第1 項第5 款規定：「個人綜合所得總額
    ，以全年所列各類所得合併計算，參酌同條第5 款：租賃所
    得及權利金所得，凡以財產出租金所得，財產出典之典價經
    運用之所得或專利權、商標權、著作權之祕密方法及各種特
    許權利，供他人使用而取得之權利金所得：一、財產租賃所
    得及權利金所得之計算，以全年租賃收入或權利金收入，減
    除必要損耗及費用後之餘額為所得額... 。」條文規定甚明
    ，所謂減除必要損耗費用及費用後之餘額為所得額，係以認
    定實際收受之所得額為所得額，自明。按該稅法關係，亦為
    原告之上開主張。承租人乙○○並未依照租賃契約之約定履
    行向出租人即原告給付其91年度租金，原告僅收受63,687元
    ，因此實際收受之所得餘額為所得額。就承租人乙○○並未
    依照租賃契約之約定，向原告履行給付租金部分，事經台灣
    桃園地方法院核發支付命令與確定判決具有同一效力，有該
    院97年度促字第18 259號支付命令書暨確定證明書，為確認
    有其該事實之認定可稽，並有次要待證之證人乙○○為本件
    待證之證人之可稽，以上足證原告前述僅收租金之事由為真
    實。其次，被告所核課之初查僅依( 土地租賃契約書課徵應
    補徵應納額，非以原告實際收受之所得餘額為所得額) 可稽
    ，核定租賃所得256,750 元，併課91年度綜合所得稅總額1,
    334,700 元，應補徵應納稅額16,086元，並追減與原核定租
    賃所得之差額104 元，懇請鈞院判決撤銷訴願決定與原處分
    不利原告部分，以資救助，使原告免受冤罰，賜判決如訴之
    聲明。
  (二)被告主張之理由：
    1.按「財產租賃所得及權利金所得之計算，以全年租賃收入
      或權利金收入，減除必要損耗及費用後之餘額為所得額。
      」為行為時所得稅法第14條第1 項第5 類第1 款所明定。
      次按「當事人主張事實須負舉證責任。倘其所提出之證據
      不足為主張事實之證明，自不能認其主張之事實為真實。
      」行政法院36年度判字第16號著有判例。
    2.原告91年度列報所有系爭土地租賃所得63,687元，被告大
      溪稽徵所依土地租賃契約書核定租賃所得256,750 元。原
      告不服，申經復查獲追減租賃所得104 元。原告主張承租
      人乙○○並未依照租賃契約支付租金，91年度已依龍佳高
      爾夫球練習場開立之扣繳憑單申報租賃所得，實際收到之
      租金與扣繳憑單相符等語。
    3.查龍佳高爾夫球練習場被檢舉未依規定取得統一發票及未
      據實申報承租球場土地支出等，經被告所屬大溪稽徵所多
      次函請該球場負責人乙○○提示相關資料備詢說明，惟林
      君均未配合辦理（龍佳高爾夫球練習場於94年5 月1 日辦
      理停業），另又查得該球場88年至92年間委託聯華會計事
      務所處理帳務期間，林君給付記帳費用未辦理扣繳申報，
      有被告所屬大溪稽徵所各次通知函及聯華會計事務所負責
      人施淑蓮談話筆錄可稽（詳答辯卷第25頁至30頁、第36頁
      及第37頁、第46頁至第49頁），另依檢舉人檢附另一出租
      人鍾秀娥之土地租賃契約書（詳答辯卷第21頁及第22頁）
      ，其第4 條載明甲方（乙○○）未按期繳納租金則即日起
      自動終止契約，終止契約同時土地保證金和地上物即歸出
      租人沒收，不得異議等，施淑蓮為該契約書之見證人，又
      系爭土地租賃期間係自89年2 月1 日起至95年1 月31日止
      計6 年，租金為按月給付，如原告之主張林君未依租賃契
      約支付租金，則租賃期間第1 個月林君即未依約給付，而
      原告等人均未終止契約或提出民事告訴，而繼續出租於林
      君至94年5 月1 日而無異議，顯違一般經驗法則，復查決
      定依契約書約定之租金及系爭土地原告之持分面積等重新
      計算租賃所得並無不合，請予維持。
    4.綜上論述：復查及訴願決定並無違誤，請准如答辯之聲明
      判決。
五、得心證之要領：
  (一)按「個人之綜合所得總額，以其全年左列各類所得合併計算
    之：第一類：……第五類：租賃所得及權利金所得：凡以財
    產出租之租金所得，財產出典典價經運用之所得或專利權、
    商標權、著作權、秘密方法及各種特許權利，供他人使用而
    取得之權利金所得：一、財產租賃所得及權利金所得之計算
    ，以全年租賃收入或權利金收入，減除必要損耗及費用後之
    餘額為所得額。」為行為時所得稅法第14條第1 項第5 類第
    1 款所明定。
  (二)上開事實概要欄所述之事實，除後列之爭點事項外，其餘為
    兩造所不爭執，並有原處分書、被告91年度綜合所得稅及罰
    鍰事件復查案件審查報告書、被告97年4 月23日北區國稅法
    二字第0970012312號函、被告97年4 月23日北區國稅法二字
    第0970012312號復查決定書、被告法務二科彙報( 討論) 案
    件審查表、審查結果增減金額變更比較表、被告91年度綜合
    所得稅核定稅額繳款書( 已申報核定) 、被告91年度綜合所
    得稅核定通知書、原告91年度綜合所得稅結算申報書、被告
    所屬大溪稽徵所97年1 月15日北區國稅大溪二字第09710003
    15號函、被告91年度綜合所得稅復查決定應補稅額更正註銷
    單、桃園縣大溪地政事務所土地建物異動清冊、桃園縣大溪
    地政事務所民眾閱覽( 異動索引) 、256 、259-4 及259-12
    等地號之臺灣省桃園縣土地登記簿影本、被告所屬大溪稽徵
    所97年9 月23日北區國稅大溪二字第0971008921號函、被告
    所屬大溪稽徵所查獲違章(JVP) 案件簽報單、88年至93年龍
    佳高爾夫球練習場短漏報所得統計表、土地租賃契約書、被
    告所屬大溪稽徵所96年3 月28日與施淑蓮之談話紀錄、被告
    所屬大溪稽徵所96年2 月27日北區國稅大溪二字第09600003
    18號函、被告所屬大溪稽徵所96年3 月16日語施淑蓮之談話
    紀錄、被告所屬大溪稽徵所96年2 月16日北區國稅大溪三字
    第0960000485號函、被告所屬大溪稽徵所95年12月4 日北區
    國稅大溪二字第0950003031號函、被告營業稅欠稅查詢情形
    表、龍佳高爾夫球練習場營業稅稅籍資料查詢作業、被告所
    屬大溪稽徵所94年6 月22日北區國稅大溪二字第0940001424
    號函、被告所屬大溪稽徵所94年6 月7 日北區國稅大溪二字
    第0940000989號函、被告所屬大溪稽徵所94年3 月23日北區
    國稅大溪二字第0940000349號、乙○○89年1 月24日與陳文
    龍、陳文鴻土地租賃契約書、聯華事務所收款明細表、營業
    稅查定資料查詢作業、被告所屬大溪稽徵所第三股查緝案件
    派查單( 查核情形表) 、被告所屬中壢稽徵所93年9 月7 日
    北區國稅中壢三字第0930018704號函、被告所屬中壢稽徵所
    93年9 月7 日北區國稅中壢三字第0930018702號函、被告所
    屬大溪稽徵所96年12月20日北區國稅大溪二字第0960002390
    E 號函、被告所屬大溪稽徵所復查案件初審紀錄表、被告復
    查案件移案清單、臺灣桃園地方法院支付命令確定證明書、
    臺灣桃園地方法院97年度司促字第18259 號支付命令等件附
    原處分卷、訴願卷及本院卷可稽，為可確認之事實。則原告
    將其所有系爭土地面積9,958 平方公尺，應有部分二分之一
    ，面積4,979 平方公尺(1,506坪) 出租予乙○○供龍佳高爾
    夫球練習場（負責人為乙○○）營業使用，依土地租賃契約
    書第3 條約定「前3 年（89年2 月1 日至92年1 月31日）每
    台甲（2,934 坪），每年租金500,000 元」計算( 見原處分
    卷第53-54 頁) ，全年租賃所得應為256,646 元（計算式:
    500,000×1,506/2,934＝256,646 ），堪以憑認。
  (三)原告雖主張承租人乙○○承租系爭土地作為高爾夫球練習場
    ，因經營業績未達理想，雙方口頭承諾減租，91年度僅收到
    63,687元，差額192,959 元並未實現所得，此部分所得稅請
    予免繳。原告因不諳法律而未修正租賃契約，以致有此困擾
    。請求訊問承租人乙○○是否有付足額租金予原告云云。
  (四)按「行政法院於撤銷訴訟應依職權調查證據。」行政訴訟法
    第133 條前段定有明文，此係因撤銷訴訟之當事人，分別為
    公權力主體之政府機關及人民，兩造間存在不對等之權力關
    係，且政府機關之行政行為恆具專門性、複雜性或科技性，
    難為人民所瞭解，且每涉公務機密，人民取得相關資料常屬
    不易，為免人民因無從舉證而負擔不利之效果，而有上述規
    定；是於撤銷訴訟，證據之提出非當事人之責任，法院依職
    權調查得代當事人提出，當事人固無所謂主觀之舉證責任。
    然職權調查證據有其限度，仍不免有要件不明之情形，故當
    事人仍有客觀之舉證責任，民事訴訟法第277 條規定：「當
    事人主張有利於己之事實者，就其事實有舉證之責任。」於
    上述範圍依行政訴訟法第136 條之規定，仍為撤銷訴訟所準
    用。又負擔處分之要件事實，基於依法行政原則，為原則事
    實者，如所得稅有關所得計算基礎之進項收入，依上開規定
    ，固應由行政機關負舉證責任，惟稽徵機關對於上開收入之
    事實已盡證明之責後，納稅義務人對其主張，如抗辯其不實
    並提出反對之主張者，則不論由舉證責任分擔之原則或證據
    掌控之觀點，均應由納稅義務人對其反對之主張，負證明之
    責。本件原告既主張於91年度僅收到租金63,687元，差額19
    2,959 元並未實現所得云云，依照前開說明，自應負擔客觀
    的舉證責任。
  (五)經查，證人即系爭土地之承租人乙○○於本院97年度簡字第
    359 號綜合所得稅事件行準備程序時到庭證稱: 「( 問: 如
    何給付租金給原告？) 每月以現金支付，如果依契約每個月
    應該給原告4 萬元左右，有時候高爾夫球場生意不好沒有錢
    就欠原告一點租金。( 問: 何時有少給租金？證人能否提出
    明細？) 我手上沒有資料，必須回去查明。( 問: 回去查何
    資料？) 查欠原告錢的資料，原告有記錄我欠他多少錢。(
    問: 證人自己有沒有記錄起來？) 我沒有記錄起來。( 問:
    證人給原告錢都沒有要原告簽收據嗎？) 每個月以現金支付
    租金，有時候不夠就沒有簽收據，原告只有記錄我欠他多少
    錢。( 問: 證人給原告租金都沒有要求原告簽收據？) 是的
    。( 問: 原告有記錄欠錢的資料，原告記錄的資料你有簽名
    嗎？) 有時候租金不是我拿去給原告的，所以沒有每次記錄
    欠錢資料，也沒有每次簽名，只有在原告要告我之前拿明細
    給我簽。」等語( 見本院卷第46-47 頁) 可知，承租人乙○
    ○依系爭契約，每月應給付出租人( 原告及訴外人鍾敏雄)
    租金約4 萬元，核與系爭租賃契約第3 條「前3 年（89年2
    月1 日至92年1 月31日）每台甲（2,934 坪），每年租金50
    0,000 元」之約定相符，並未有租金減少之情事，是原告主
    張雙方口頭承諾減租乙節( 見原告訴願書附訴願卷第22頁)
    ，尚非可採。又乙○○每月以現金支付租金，卻未要求原告
    逐筆簽發收據，亦未自行記錄積欠原告之租金，要與常情有
    違，即有可議之處。本院97年度簡字第359 號綜合所得稅事
    件行準備程序時質之原告有關收取租金之情形、有無簽發收
    據、積欠租金記錄等相關細節，答稱: 「( 問: 依照租約證
    人每個月應該給原告多少租金？) 一台甲一年50萬元，我兄
    弟一人一半25萬元，證人一個月應該給我多少租金我忘記了
    ，就是依照契約折算。( 問: 證人如何給付租金？) 證人拿
    現金給我，都是他本人拿來的。( 問: 證人每次都有拿足額
    租金給原告嗎？) 沒有，自始就沒有足額，證人說他經營不
    好。每個月少給的錢都是固定數額，89年每個月給我8000多
    元，90年給我8000多元，91、92年比較少，94年沒有收租金
    。( 問: 原告收租金有無簽收據給證人？) 有。( 問: 關於
    短收租金的金額原告自己有記錄嗎？) 沒有。」等語( 見本
    院卷第48頁) ，是原告陳稱有簽發收據給乙○○，未記錄短
    收租金之金額，每次都是由乙○○親自給付租金等情，核與
    上開乙○○證述之情形，均有未合，已難憑採。而龍佳高爾
    夫球練習場被檢舉未依規定取得統一發票及未據實申報承租
    球場土地支出等，經被告所屬大溪稽徵所函請該球場負責人
    乙○○提示相關資料備詢說明( 見原處分卷第36-37 頁)，
    均未配合辦理（龍佳高爾夫球練習場於94年5 月1 日辦理停
    業），是龍佳高爾夫球練習場就承租球場土地支出部分，迄
    未提供相關資料供核，無從採認。
  (六)本院97年度簡字第359 號綜合所得稅事件行準備程序時訊問
    原告有關扣繳憑單填載之情形，原告答稱: 「( 問: 扣繳憑
    單數額是如何來的？) 是證人給我的。( 問: 證人扣繳憑單
    所載金額是從何而來？) 就是我們實際領的數額。( 問: 數
    額是原告告訴證人的嗎？) 不是，是證人給我的。( 問: 扣
    繳憑單上的數額不是原告告訴證人的？) 不是。( 問: 證人
    要開扣繳憑單給你之前，會不會問你當年度他到底給你多少
    錢？) 沒有問我。」等語( 見本院卷第49頁) ，惟證人乙○
    ○證稱: 「( 問: 證人有開立扣繳憑單給原告，扣繳憑單數
    據從何而來？) 依原告記錄資料開立的，因為申報是原告在
    申報，我租原告的地他要申報租賃所得，我要申報扣繳憑單
    就去看原告記錄的數目。」等語( 見本院卷第47頁) ，故扣
    繳憑單租金之金額是否由乙○○提供，已非無疑，縱原告申
    報租金所得之金額係由乙○○提供，惟乙○○已證稱未自行
    記錄積欠原告之租金，如前所述，又如何知悉該年度給付原
    告租金之金額? 又如何提供正確之資料與原告填載扣繳憑單
    ? 況乙○○證稱申報租金之金額是依原告之記錄，惟原告陳
    稱未記錄短收租金之金額，如前所述，乙○○如何知悉積欠
    原告租金之金額? 足見，原告與證人乙○○之證述，互相矛
    盾，證人乙○○之證詞尚難採為有利於原告之認定。則原告
    雖依其主張之金額向臺灣桃園地方法院聲請支付命付，經該
    院裁定「債務人( 即乙○○) 應向債權人( 即原告及訴外人
    鍾敏雄) 清償新台幣壹佰玖拾陸萬肆仟陸佰元，及自支付命
    令送達之翌日起至清償日止，按週年利率百分之五計算之利
    息，並賠償督促程序費用壹仟元，否則應於本命令送達後二
    十日之不變期間內，向本院司法事務官提出異議。」確定在
    案，並經本院依職權調閱全卷查明，尚難認乙○○於系爭年
    度確實積欠原告租金192,959元。
  (七)綜上所述，本件爭執之重點在於原告系爭年度向乙○○收取
    之租金數額若干? 依系爭土地租賃契約書第3 條約定「前3
    年（89年2 月1 日至92年1 月31日）每台甲（2,934 坪），
    每年租金500,000 元」計算( 見原處分卷第53-54 頁) ，原
    告全年租賃所得應為256,646 元（500,000 ×1,506/2,934
    ），已如前述。本件原告主張於91年度僅收到租金63,687元
    ，差額192,959 元並未實現所得云云，依照前開說明，自應
    負擔客觀的舉證責任。原告提出之證人乙○○及臺灣桃園地
    方法院97年度司促字第18259 號支付命令，不能證明乙○○
    系爭年度實際支付原告之租金金額，原告復無法提示其他足
    資證明系爭年度僅收到租金63,687元之相關文件供核，即難
    謂原告已善盡客觀的舉證責任。此外，復查無其他積極證據
    足資證明上開待證事實，則此無法證明導致事實真偽不明之
    不利益自應歸諸原告，難認原告之主張為有理由。
六、綜上所述，原告所訴各節，均非可採，被告核定原告91年度
    租賃所得256,646 元，認事用法核無違誤，訴願決定遞予維
    持，亦無不合，原告徒執前詞，訴請撤銷原處分不利原告部
    分及訴願決定，為無理由，應予駁回。
七、本件事證已臻明確，兩造其餘攻擊防禦方法均與本件判決結
    果不生影響，故不逐一論述，併此敘明。
據上論結，本件原告之訴為無理由，依行政訴訟法第233條第1項
、第98 條第1項前段，判決如主文。
中    華    民    國    97    年    12   月     31    日
                      臺北高等行政法院第一庭
                                      法  官  林惠瑜
上為正本係照原本作成。
本件以訴訟事件所涉及之法律見解具有原則性者為限，始得於本
判決送達後20日內向本院提出上訴狀並表明上訴理由，如已於本
判決宣示後送達前提起上訴者，應於判決送達後20日內補具上訴
理由（均按他造人數附繕本），且經最高行政法院許可後方得上
訴。
中    華    民    國    97    年    12   月     31    日
                                      書記官  劉道文


司法院資訊處製作；財團法人民間司法改革基金會備份。
